ACORDAO-COMPLETO-2360579

ACÓRDÃO 5283/2019 ATA 24/2019 - SEGUNDA CÂMARA

VISTOS, relatados e discutidos estes autos de tomada de contas especial instaurada pela Caixa Econômica Federal (Caixa) em desfavor, originalmente, de Sheila Chaves Gama de Souza e de Nelson Roberto Bornier de Oliveira, como então prefeitos de Nova Iguaçu - RJ (gestões: 31/3/2010 a 31/12/2012 e 1º/1/2013 a 31/12/2016, respectivamente) , diante da não consecução dos objetivos pactuados pelo Contrato de Repasse 255.936-96/2008 (Siafi 639467) para a drenagem pluvial e a pavimentação em diversos logradouros no aludido município sob o valor total de R$ 2.371.920,00 por meio do aporte de R$ 1.976.600,00 em recursos federais e de R$ 395.320,00 em recursos da contrapartida municipal, tendo a vigência do ajuste se estendido de 14/11/2008 a 1º/9/2016;
ACORDAM os Ministros do Tribunal de Contas da União, reunidos em Sessão da 2ª Câmara, ante as razões expostas pelo Relator, em:
9.1. rejeitar as alegações de defesa e julgar irregulares as contas de Sheila Chaves Gama de Souza e de Nelson Roberto Bornier de Oliveira, nos termos dos arts. 1º, I, 16, III, "a", "b" e "c", e 19, caput, da Lei nº  8.443, de 1992, para, assim, condená-los solidariamente ao pagamento do débito apurado nos autos, atualizado monetariamente e acrescido de juros de mora, calculados desde as datas indicadas até o efetivo recolhimento, fixando-lhes o prazo de 15 (quinze) dias, contados da notificação, para que comprovem perante o Tribunal (art. 214, III, "a", do Regimento Interno do TCU - RITCU) , o recolhimento da referida dívida ao Tesouro Nacional, na forma da legislação em vigor, sob as seguintes condições:
	valor original (em R$) :
	data da ocorrência:

	193.710,43
	12/2/2010

	118.635,35
	9/8/2010

	28.410,86
	19/5/2011

9.2. aplicar em desfavor de Sheila Chaves Gama de Souza e de Nelson Roberto Bornier de Oliveira, individualmente, a multa prevista no art. 57 da Lei nº  8.443, de 1992, sob o valor de R$ 90.000,00 (noventa mil reais) , fixando-lhes o prazo de 15 (quinze) dias, contados da notificação, para que comprovem, perante o Tribunal (art. 214, III, "a", do RITCU) , o recolhimento da referida dívida ao Tesouro Nacional, atualizadas monetariamente na forma da legislação em vigor;
9.3. autorizar, caso requerido, nos termos do art. 26 da Lei nº 8.443, de 1992, e do art. 217 do RITCU, o parcelamento das dívidas fixadas por este Acórdão em até 36 (trinta e seis) parcelas mensais e sucessivas, sobre as quais incidirão a atualização monetária e os correspondentes acréscimos legais, esclarecendo aos responsáveis que a falta de pagamento de qualquer parcela importará no vencimento antecipado do saldo devedor, sem prejuízo das demais medidas legais;
9.4. autorizar, desde logo, nos termos do art. 28, inciso II, da Lei nº 8.443, de 1992, a cobrança judicial das dívidas fixadas por este Acórdão, caso não atendidas as notificações; e
9.5. determinar que a unidade técnica envie a cópia do presente Acórdão, acompanhado do correspondente Relatório e do Voto, aos seguintes destinatários:
9.5.1. à Procuradoria da República no Estado do Rio de Janeiro, nos termos do art. 16, § 3º, da Lei nº 8.443, de 1992, e do art. 209, § 7º, do RITCU, para o ajuizamento das ações penais e civis cabíveis; e
9.5.2. ao Tribunal de Contas do Estado do Rio de Janeiro e à Câmara Municipal de Nova Iguaçu - RJ, para ciência e eventuais providências em relação à possível malversação de valores municipais ou estaduais alocados na complementação do empreendimento parcialmente executado no bojo do Contrato de Repasse 255.936-96/2008 ou mesmo na restituição dos valores federais pelo ente municipal em favor da administração federal, a despeito de o eventual débito ser pessoalmente imputável em desfavor dos correspondentes gestores responsáveis, e não do ente político municipal, diante da ausência do nexo causal entre os recursos federais repassados e os supostos dispêndios incorridos no empreendimento parcialmente executado, sem a necessária funcionalidade do ajuste para o consequente aproveitamento em favor da comunidade local.

Tomada de Contas Especial instaurada pela Caixa Econômica Federal (Caixa) em desfavor, originalmente, de Sheila Chaves Gama de Souza e de Nelson Roberto Bornier de Oliveira, como então prefeitos de Nova Iguaçu  RJ (gestões: 31/3/2010 a 31/12/2012 e 1º/1/2013 a 31/12/2016, respectivamente), diante da não consecução dos objetivos pactuados pelo Contrato de Repasse 255.936-96/2008 (Siafi 639467) para a drenagem pluvial e a pavimentação em diversos logradouros no aludido município sob o valor total de R$ 2.371.920,00 por meio do aporte de R$ 1.976.600,00 em recursos federais e de R$ 395.320,00 em recursos da contrapartida municipal, tendo a vigência do ajuste se estendido de 14/11/2008 a 1º/9/2016.

Segunda Câmara

Município de Nova Iguaçu - RJ.

3. Responsáveis: Nelson Roberto Bornier de Oliveira (CPF XXX.418.007-XX); Sheila Chaves Gama de Souza (CPF XXX.906.637-XX).

Aroldo Cedraz.

13.1. Ministros presentes: Aroldo Cedraz (na Presidência) e Raimundo Carreiro.
13.2. Ministros-Substitutos convocados: Marcos Bemquerer Costa e André Luís de Carvalho (Relator).
1.4. Ministro que alegou impedimento na sessão: Aroldo Cedraz.

ACORDAO-COMPLETO-2545362

Acórdão 6108/2022 - Segunda Câmara

ACORDAO-COMPLETO-2383090

Acórdão 12504/2019 - Segunda Câmara

ANDRÉ DE CARVALHO

Trata-se de tomada de contas especial instaurada pela Caixa Econômica Federal (Caixa) em desfavor, originalmente, de Sheila Chaves Gama de Souza e de Nelson Roberto Bornier de Oliveira, como então prefeitos de Nova Iguaçu - RJ (gestões: 31/3/2010 a 31/12/2012 e 1º/1/2013 a 31/12/2016, respectivamente) , diante da não consecução dos objetivos pactuados pelo Contrato de Repasse 255.936-96/2008 (Siafi 639467) para a drenagem pluvial e a pavimentação em diversos logradouros no aludido município sob o valor total de R$ 2.371.920,00 por meio do aporte de R$ 1.976.600,00 em recursos federais e de R$ 395.320,00 em recursos da contrapartida municipal, tendo a vigência do ajuste se estendido de 14/11/2008 a 1º/9/2016. 
Após a análise do feito, o auditor federal da então Secex-MG lançou o seu parecer à Peça 44, com a anuência dos dirigentes da unidade técnica (Peças 45 e 46) , nos seguintes termos:
	" (...) HISTÓRICO
Conforme previsto na Cláusula Quarta do Contrato de Repasse 255936-96/2008, foram previstos R$ 2.371.920,00 para execução do objeto, dos quais R$ 1.976.600,00 seriam transferidos pela contratante e R$ 395.320,00 corresponderiam à contrapartida do contratado (peça 1, p. 29) .
Do montante contratado, a União transferiu R$ 589.026,80 que foram creditados na conta 647.055-2 da agência 0185 da Caixa Econômica Federal, conforme segue detalhado (peça 1, p. 60 a 64 e 71) :
	Ordem Bancária
	Data do crédito na conta específica

	Número
	Valor (R$) 
	Data de emissão
	
	2009OB806478
	395.320,00
	26/10/2009
	28/10/2009

	2010OB804232
	193.706,80
	30/06/2010
	02/07/2010

A vigência do ajuste foi inicialmente prevista para o período de 14/11/2008 a 30/8/2009, na Cláusula Décima Sexta do termo do Contrato de Repasse (peça 1, p. 33) , mas foi sucessivamente prorrogada até 1º/9/2016 (peça 1, p. 35 a 49 e 78) .
Dos recursos disponíveis para execução do objeto contratado, a Caixa liberou R$ 408.918,63, conforme segue especificado (peça 1, p. 5) :
	Data
	FONTE
	Valor liberado (R$) 

		Repasse (R$) 
	Contrapartida (R$) 
	
	12/02/2010
	193.710,43
	38.751,39
	232.461,82

	09/08/2010
	118.635,35
	23.727,07
	142.362,42

	19/05/2011
	28.410,86
	5.683,53
	34.094,39

	Total
	340.756,64
	68.161,99
	408.918,63

Em 6/9/2011, o município de Nova Iguaçu foi notificado pela Caixa para que, no prazo máximo de trinta dias, fosse regularizada a ocorrência consubstanciada na não execução dos trabalhos necessários à consecução do objeto, a que alude o contrato de repasse, observando os prazos e os custos previstos, ou devolver o montante creditado na conta específica, acrescido de juros e correção monetária, à conta única do Tesouro Nacional. Essa notificação foi reiterada em 4/7/2013 (peça 1, p. 7 e 11) .
No Relatório de TCE 145/2016, datado de 23/5/2016, o tomador de contas concluiu que 'os fatos apurados no processo indicam a ocorrência de prejuízo ao Erário oriundo da não conclusão do objeto pactuado, que não apresenta funcionalidade'. Por conseguinte, a responsabilidade pelo dano apurado, no valor original de R$ 340.756,64, foi imputada à Senhora Sheila Chaves Gama de Souza, exprefeita na gestão 2010/2012, e ao Senhor Nelson Roberto Bornier de Oliveira, ex-prefeito na gestão 2013/2016 (peça 1, p. 78 a 82) .    
A conclusão do tomador de contas foi ratificada no Relatório e Certificado de Auditoria, bem como no Parecer do Dirigente do Órgão de Controle Interno 320/2017, ambos datados de 20/4/2017 (peça 1, p. 95 a 100) .
Nesses termos, o processo foi encaminhado ao TCU, em 16/5/2017, pelo Ministro de Estado das Cidades, em cujo pronunciamento atestou haver tomado conhecimento das conclusões da Secretaria de Controle Interno da Controladoria-Geral da União (peça 1, p. 104) . 
EXAME TÉCNICO
Em cumprimento ao Despacho do Diretor (peça 22) - consoante Portaria de Delegação do Relator (GAB-MIN-ALC nº 1, de 30 de julho de 2014) e na Ordem de Serviço 3, de 16 de julho de 2015, que regulamenta as atribuições estabelecidas na Portaria de Subdelegação Secex-MG 19, de 1º de julho de 2015 - foi promovida a citação da Sra. Sheila Chaves Gama de Souza, mediante o ofício 0172/2018TCU/SECEX-MG, de 7/2/2018 (peças 23-24) e do Sr. Nelson Roberto Bornier de Oliveira, mediante Ofício 0171/2018-TCU/SECEX-MG, de 7/2/2018 (peças 25-26) , para apresentarem alegações de defesa ou recolher, solidariamente, o débito no valor original de R$ 340.756,64, 'em decorrência da não execução do objeto pactuado no contrato de repasse 0255936-96/2008, que propiciou a ocorrência de não funcionalidade do objeto, com infração ao disposto no (s) alínea 'a' do inciso II do artigo 38 da IN/STN n° 01/1997' (vide peça 21, p. 3) .
Após a expedição da citação supra, foi constituído, como procurador da Sra. Sheila Chaves Gama de Souza, o Sr. Ernesto Baccherini (CPF 029.381.37-00) , às peças 27-28, tendo tomado ciência dos termos da aludida citação, na data de 1/3/2018, em consonância com o princípio do devido processo legal.
Apesar de o Sr. Ernesto Baccherini, procurador da Sra. Sheila Chaves Gama de Souza, ter tomado ciência do expediente que lhe foi encaminhado, conforme atestam os avisos de recebimento (AR) que compõem as peças 33-35, a responsável não atendeu à citação no prazo regimental e não se manifestou quanto às irregularidades verificadas, até a data da instrução da unidade técnica, em 24/4/2018 (peça 39, p. 2, § 5) .
Dessarte, a instrução da unidade técnica (peça 39) considerou revel a responsável, Sra. Sheila Chaves Gama de Souza, dando-se prosseguimento ao processo, de acordo com o art. 12, § 3º, da Lei 8.443/1992.
Acontece, porém, que a responsável, por meio do seu procurador subscrito, apresentou suas alegações de defesa no dia 4/5/2018, reiteradas em 18/6/2018 (peças 38 e 42) , as quais não foram consideradas na referida instrução constante da peça 39, datada de 24/4/2018. Assim, em respeito ao princípio da verdade material, a presente instrução incorpora os argumentos trazidos pela responsável, com as respectivas análises realizadas pela unidade técnica.
Por sua vez, o Sr. Nelson Roberto Bornier de Oliveira tomou ciência do ofício que lhe foi remetido, conforme documentos constantes das peças 30-32 e 37, tendo apresentado, tempestivamente suas alegações de defesa/razões de justificativa, conforme documentação integrante das peças 30-31.
Alegações de defesa - Sheila Chaves Gama de Souza (peças 38 e 42)  
Argumentos
A ex-gestora registrou que a vigência do Contrato de Repasse 0255.936-96/2008 se estendeu de 14/11/2008 até 1/9/2016 e que a prestação de contas deveria ser feita em até 30 dias após o término de vigência da avença, conforme disposto em sua cláusula décima segunda. Em seguida, informou que deixou o cargo de Prefeita do Município de Nova Iguaçu em 31/12/2012, motivo pelo qual a obrigação de prestar contas do total dos recursos transferidos não caberia mais a ela, e sim ao gestor municipal em 1/9/2016, Sr. Roberto Bornier de Oliveira.
Alegou também que, diante da impossibilidade de concluir o objeto pactuado, transferiu a execução das obras para o Estado do Rio de Janeiro, mediante Protocolo de Intenções (peça 38, p. 1416) . Além disso, informou que, em 5/7/2012, foi formalizado o Terceiro Termo Aditivo ao Contrato 021/CEL/UGPRF/09 (peça 38, p. 30-33) , instrumento mediante o qual o Estado do Rio de Janeiro assumiria a obrigação da execução e fiscalização das obras objeto do Contrato de Repasse 0255.93696/2008, bem como da remuneração da empresa contratada, pelo que viesse a ser realizado.
Dando sequência às suas alegações, defendeu que, ao transferir ao Estado do Rio de Janeiro a responsabilidade pela execução integral das obras e dos serviços necessários a consecução do Contrato de Repasse, e tendo o Estado aceitado formalmente a empreitada, não poderia ser imputada má-fé à citada.
Quanto à situação física das obras, sustentou que existiriam logradouros com suas drenagens pluviais concluídas e logradouros parcialmente pavimentados. Nesse sentido, haveria que prevalecer o entendimento segundo o qual 'o percentual cumprido à época tem aproveitamento independentemente da parte faltante do objeto (pavimentação das demais ruas) ', conforme se desprenderia do Acórdão 5206/2015-TCU-Segunda Câmara, relator Ministro André de Carvalho.
Na conclusão, alegou ainda que a Tomada de Contas pela Caixa Econômica Federal não apontou desvio de finalidade, motivo pelo qual não caberia, a ela, qualquer responsabilidade por eventuais importâncias consideradas devidas aos cofres públicos.
A ex-gestora acostou documentação à sua peça defensória (peças 38, p. 11-35; peça 42) .
Análise
Na argumentação inicial, a Sra. Sheila Chaves Gama de Souza defendeu que a responsabilidade de prestar contas, nos termos da cláusula décima segunda do Contrato de Repasse (peça 1, p. 32) , caberia ao gestor municipal em 1/9/2016. De fato, conforme a Súmula TCU 230, compete ao prefeito sucessor apresentar as contas referentes aos recursos federais recebidos por seu antecessor, quando este não o tiver feito ou, na impossibilidade de fazê-lo, adotar as medidas legais visando ao resguardo do patrimônio público com a instauração da competente Tomada de Contas Especial, sob pena de co-responsabilidade. Essa, aliás, é a razão pela qual o Sr. Nelson Roberto Bornier de Oliveira, gestor municipal em 1/9/2016, foi devidamente citado nos presentes autos.
Entretanto, tal condição não afasta a responsabilidade da Sra. Sheila Chaves Gama de Souza pela omissão e/ou pelos atos de gestão no período em que ocupou o cargo de Prefeita do Município de Nova Iguaçu. A Súmula TCU 230, inclusive, reforça a co-responsabilidade entre o prefeito antecessor e o seu sucessor.
Com efeito, está evidenciado nos autos que a ex-gestora tomou ciência, em 18/11/2011, da notificação mediante a qual a Caixa fixou o prazo de trinta dias para regularização da ocorrência relacionada à 'não execução dos trabalhos necessários à consecução do objeto', sob pena de instauração de tomada de contas especial (peça 1, p. 7) .
O argumento a respeito da alegada transferência de responsabilidade pela execução das obras para o Estado do Rio de Janeiro, mediante Protocolo de Intenções (peça 38, p. 14-16) , também não deve ser acolhido. Primeiro, porque o Estado do Rio de Janeiro não é signatário do Contrato de Repasse 0255936-96/2008 e não consta, dos autos, anuência da Caixa Econômica Federal para a inclusão de um terceiro na avença em discussão. E, segundo, porque o próprio Protocolo de Intenções estabelece que o Município manterá a responsabilidade em caso de inadimplemento do Estado, conforme acusa a cláusula terceira do termo, in verbis (peça 38, p. 15) :
'CLÁUSULA TERCEIRA - DAS RESPONSABILIDADES DO MUNICÍPIO
O MUNICÍPIO será garantidor do cumprimento das obrigações assumidas pelo ESTADO, no caso de inadimplemento deste, relativamente a cada um dos contratos de obra em que o ESTADO vier a ingressar como interveniente-executor'.
Essa tentativa de transferir responsabilidades a terceiros não é capaz de caracterizar a conduta zelosa e diligente da responsável, requisitos necessários para a caracterização da boa-fé, a qual deve ser aferida objetivamente. Esse entendimento encontra respaldo no Acórdão 2414/2006-TCU-Primeira Câmara, relator Ministro Augusto Nardes, segundo o qual a 'boa-fé do responsável deve ser objetivamente analisada e provada no caso concreto, considerando-se a prática efetiva e as consequências de determinado ato à luz de um modelo de conduta social, adotada por um indivíduo leal, cauteloso e diligente' (grifamos) .
Quanto à funcionalidade das obras, o entendimento destacado pela responsável, segundo o qual 'o percentual cumprido à época tem aproveitamento independentemente da parte faltante do objeto (pavimentação das demais ruas) ' não se aplica ao caso em análise. Isso porque inexiste, nos autos, qualquer elemento comprobatório acerca da funcionalidade da parte da obra que fora executada.
É fato que, em geral, a responsabilização do gestor pela inexecução deve ser apenas pelo valor correspondente à fração não concretizada do objeto. Contudo, quando o objeto é executado parcialmente, e sendo impossível seu aproveitamento futuro, deve o gestor ser responsabilizado pela totalidade dos recursos repassados.
Conforme os documentos à peça 1, p. 6, 79 e 81, no caso em tela, não se vislumbra a possibilidade de aproveitamento do que foi executado para conclusão posterior do objeto avençado, não podendo ser extraídos daquilo que foi executado quaisquer dos benefícios almejados originalmente. Houve, portanto, completo desperdício de dinheiro público, o qual deve ser integralmente devolvido aos cofres federais. 
A jurisprudência desta Corte tem reiterado esse entendimento de acordo com os Acórdão 2828/2015-TCU-Plenário, relator Ministro Bruno Dantas; 1.731/2015-TCU-1ª Câmara, relator Ministro Bruno Dantas; 1.960/2015-TCU-1ª Câmara, relator Ministro Walton Alencar Rodrigues; 3.324/2015-TCU-2ª Câmara, relator Ministro Augusto Nardes; 7.148/2015-TCU-1ª Câmara, relator Ministro Walton Alencar Rodrigues; e 2.158/2015-TCU-2ª Câmara, relator Ministro Vital do Rêgo.
Por fim, a ex-gestora sustentou que a tomada de contas realizada pela Caixa não apontou desvio de finalidade no que diz respeito aos pagamentos efetuados, motivo pelo qual ela estaria isenta de qualquer responsabilidade por eventuais importâncias consideradas devidas aos cofres públicos. Tal defesa não deve ser acolhida, pois não traz conexão com a irregularidade que ensejou a instauração da tomada de contas especial, qual seja, a não execução total do objeto pactuado (peça 1, p. 78) .
Diante do exposto, entende-se que os argumentos apresentados pela Senhora Sheila Chaves Gama de Souza não foram suficientes para sanear as irregularidades a ela atribuídas, razão pela qual propõe-se rejeitar as suas alegações de defesa.
Alegações de defesa - Nelson Roberto Bornier de Oliveira (peças 30 e 31)  
Argumentos
O ex-gestor alegou que está afastado da administração desde dezembro de 2016, que alguns documentos se encontram incompletos e que não foi possível obter sua cópia face ao exíguo prazo. Consignou que, em relação à prestação de contas, houve dois pagamentos ocorridos em 2010 e um terceiro, em 2011. Acrescentou que estes pagamentos tiveram suas prestações de contas apresentadas à Caixa e que foram aprovadas. Sinalou ainda que não houve prestação de contas final porque houve a tentativa de conclusão dos serviços.
Discorreu que o município de Nova Iguaçu assinou Termo Aditivo ao Contrato 021/CEL/UGPRF/2009 (acostado à peça 30, p. 13-16) , em 05/07/2012, em que, segundo ele, o Estado assumiria, a partir da assinatura do Termo, a responsabilidade pela execução e fiscalização das obras. Noticiou que, quando assumiu a prefeitura em janeiro de 2013, o contrato em apreço já se encontrava consolidada. Observou que a necessidade da inclusão de um terceiro executor se deveu ao tempo transcorrido entre a formatação da planilha orçamentária (2007) e o momento em que se encontrava a administração, já em 2012, quando a empresa alegava desequilíbrio financeiro e solicitava realinhamento de preços - situação não prevista no contrato de repasse e que deveria ser arcada integralmente pela prefeitura.
Alegou que, ao assumir a prefeitura, deu prosseguimento às tratativas junto à Caixa, que embora não admitisse a inclusão de um terceiro em contrato, tinha como meta principal a execução da obra, por ser esse o objetivo final de todo o processo. Apontou que a vigência do contrato de repasse chegou até a administração dele, sendo que o último prazo findou em 01/09/2016. Asseverou que, durante esse período, a prefeitura de Nova Iguaçu se esforçou, juntamente com a Secretaria de Obras do Estado do Rio de Janeiro, para que a empresa desse continuidade às obras contratadas. 
Registrou, contudo, que isso não ocorreu e o Estado do Rio de Janeiro procedeu à rescisão do contrato e à aplicação de multa.
Justificou que, diante desse novo quadro - o retorno da obrigação da execução da obra por parte exclusivamente do município, buscou junto à Caixa diversas soluções para a questão supra.
Por fim, destacou que a Prefeitura da Cidade de Nova Iguaçu, durante a sua administração, não se quedou inerte diante do problema, mas pelo contrário, envidou esforços para buscar a solução adequada, e que até o final de seu mandato não foi possível alcançar.
O ex-gestor acostou documentação à sua peça de defesa (peças 30, p. 4-32; peça 31, p. 1-32) .
Análise
Na argumentação inicial, o Sr. Nelson Roberto Bornier de Oliveira busca justificar que está afastado da administração desde dezembro de 2016 e que alguns documentos se encontram incompletos e que não foi possível obter sua cópia face ao exíguo prazo. Contudo, entende-se que tal afirmativa não merece acolhida. 
O responsável não pode se eximir da obrigação de prestar contas alegando dificuldades na obtenção dos documentos pertinentes, quando não utilizou as oportunidades que teve para comprovar a aplicação dos recursos. Neste sentido, assenta a jurisprudência desta Egrégia Corte no Acórdão 280/2009-TCU-Segunda Câmara, relator Ministro José Jorge.
Em segundo, em apertada síntese, o ex-gestor traz à baila argumentação de que, ao assumir a gestão da prefeitura inquinada em 2013, o município de Nova Iguaçu já havia assinado com o Estado do Rio de Janeiro o Termo Aditivo ao Contrato 021/CEL/UGPRF/2009 (acostado à peça 30, p. 13-16) , em 05/07/2012, cujo objeto se refere à execução de obras de implantação de sistema de drenagem pluvial e pavimentação nos bairros: São Francisco de Paula I e São Francisco de Paula II, no município de Nova Iguaçu. Na sequência, suscita que a responsabilidade pela execução e fiscalização das obras seria estadual e que, diante da rescisão do contrato com o Estado do Rio de Janeiro, envidou esforços para buscar a solução adequada, e que, até o final de seu mandato, não foi possível alcançar.  
Coligindo a defesa supra, verifica-se que não tem o condão de afastar a responsabilidade do ex-gestor pela não retomada e devida conclusão das obras do Contrato de Repasse 0255936-96/2008 (peça 1, p. 27-39) . 
Não há registro nos autos de iniciativa do Sr. Nelson Roberto Bornier de Oliveira em sanar as irregularidades apontadas nos Relatórios de Acompanhamento de Engenharia - RAEs (peça 1, p. 50-6) relativos às vistorias 'in loco' realizadas no objeto do contrato vergastado e os Relatórios de Prestação de Constas Parcial e autorização de saque (peça 18, p. 9-14) , em que a área técnica da Caixa e o setor de prestação de contas da Caixa consignaram as seguintes conclusões:  
'[...] houve a execução de 17,24% do objeto pactuado; não houve atingimento dos objetivos almejados conforme contrato; o objeto do contrato prevê Implantação de Obras de Drenagem Pluvial e Pavimentação em Diversos Bairros no Município de Nova Iguaçu/RJ, que, no estado em que se encontram, não apresentam funcionalidade, considerando que os itens calçadas e vias, bem como o sistema de drenagem, encontram-se incompletos; [...]
[...] a Prefeitura de Nova Iguaçu não apresentou prestação de contas dos R$ 340.756,64 desbloqueados'.
Não há registro de adoção, pelo ora responsável, de medidas administrativas, junto à Caixa para a retomada do contrato e/ou eventual imputação de responsabilidade apenas à Sra. Sheila Chaves, ex-prefeita. Também não se alvitra dos autos registro de medidas judiciais, por parte do ora responsável, contra a ex-prefeita Sheila Chaves pela execução parcial do contrato inquinado e pela não aprovação da prestação de contas do contrato inquinado. Segundo reza a jurisprudência do TCU, fica caracterizada a responsabilidade do prefeito sucessor quando, com recursos garantidos para tal, não retomar obra iniciada e não acabada pelo seu antecessor, por implicar desperdício de recursos públicos e contrariar o princípio da continuidade administrativa (Acórdão 13590/2016-TCU-Segunda Câmara, relator Ministro Marcos Bemquerer) .
Ademais, assinala-se - segundo o Relatório do Tomador de Contas (peça 1, p. 78-82) - que após as devidas citações/notificações (Notificação TCE OGU - 06/09/2011 e Notificação TCE OGU - 04/07/2013, peça 1, p. 7 e 11) por meio das quais foram dadas aos responsáveis a oportunidade de se manifestar com relação à irregularidade, concluiu-se que o Senhor Nelson Roberto Bornier de Oliveira recebeu o oficio em tela, conforme aviso de recebimento apensado aos autos, mas não sanou as irregularidades verificadas nos autos e não retomou as obras no empreendimento, mesmo tendo tempo suficiente e recursos disponíveis para tanto.
Mister lembrar que a responsabilidade do prefeito sucessor não se restringe ao mero encaminhamento da prestação de contas dos recursos recebidos por seu antecessor. Ao fazê-lo, deve assegurar que a documentação atende às exigências dos normativos que disciplinam a celebração de convênios, incluindo o respectivo termo, sob pena de sujeitar-se à aplicação da Súmula TCU 230 (Acórdão 7442/2016-TCU-Primeira Câmara, relator Ministro Bruno Dantas) .
Contudo, não cabe a atribuição de débito solidário ao prefeito sucessor omisso que, embora obrigado a prestar contas em razão de a vigência do convênio adentrar o seu mandato, não geriu qualquer parcela dos recursos transferidos. Nesse caso, a jurisprudência desta Corte de Contas informa que as contas do prefeito sucessor são devem ser julgadas irregulares, com a aplicação da multa prevista no art. 58, inciso I, da Lei 8.443/1992 (Acórdão 2850/2018-TCU-Segunda Câmara, relator Ministro Augusto Nardes; Acórdão 6.402/2015-TCU-2ª, relatora Ministra Ana Arraes) .
Destarte, entende-se que os argumentos apresentados pelo Senhor Nelson Roberto Bornier de Oliveira não foram suficientes para sanear as irregularidades a ele atribuídas, razão pela qual propõese rejeitar as suas alegações de defesa
CONCLUSÃO
Em face da análise promovida nos itens 22 a 32 e 40 a 48 da seção 'Exame Técnico', propõe-se rejeitar as alegações de defesa apresentadas pela Sra. Sheila Chaves Gama de Souza e pelo Sr. Nelson Roberto Bornier de Oliveira, uma vez que não foram suficientes para sanear as irregularidades a eles atribuídas.
Os argumentos de defesa tampouco lograram afastar o débito imputado aos responsáveis. Ademais, inexistem nos autos elementos que demonstrem sua boa-fé ou a ocorrência de outros excludentes de culpabilidade. Desse modo, suas contas devem, desde logo, ser julgadas irregulares, nos termos do art. 202, § 6º, do Regimento Interno/TCU, procedendo-se à sua condenação em débito e à aplicação da multa prevista no art. 57 da Lei 8.443/1992. 			
PROPOSTA DE ENCAMINHAMENTO
Diante do exposto, submetemos os autos à consideração superior, propondo ao Tribunal:
a) rejeitar as alegações de defesa apresentadas pela Senhora Sheila Chaves Gama de Souza (CPF XXX.906.637-XX) e pelo Senhor Nelson Roberto Bornier de Oliveira (CPF XXX.418.007-XX) .
b) julgar irregulares as contas da Senhora Sheila Chaves Gama de Souza (CPF 506.906.63749) , ex-prefeita do município de Nova Iguaçu, na gestão 2010-2012, com fundamento nos arts. 1º, inciso I, 16, inciso III, alínea 'c', 19, caput, e 23, inciso III, da Lei 8.443/1992 c/c os arts. 1º, inciso I, 209, inciso III, 210 e 214, inciso III, do Regimento Interno do TCU, condenando-a ao pagamento das quantias a seguir especificadas e fixando-lhe o prazo de quinze dias, a contar das notificações, para comprovar, perante o Tribunal, em respeito ao disposto no art. 214, inciso III, alínea 'a', do RI/TCU, o recolhimento da dívida aos cofres do Tesouro Nacional, atualizada monetariamente e acrescida dos juros de mora calculados a partir das datas discriminadas até a data do efetivo recolhimento e com o abatimento de valores acaso já satisfeitos, na forma prevista na legislação em vigor: 
	VALOR ORIGINAL (R$) 
	DATA DA OCORRÊNCIA

	193.710,43 
	12/02/2010 

	118.635,35 
	9/08/2010 

	28.410,86 
	19/5/2011 

Valor atualizado até 9/7/2018: R$ 701.911,11 (peça 43) 
c) julgar irregulares as contas do Senhor Nelson Roberto Bornier de Oliveira (CPF XXX.418.007-XX) , ex-prefeito do município de Nova Iguaçu, na gestão 2013-2016, com fundamento nos arts. 1º, inciso I, 16, inciso III, alínea 'a', 19, caput, e 23, inciso III, da Lei 8.443/1992 c/c os arts. 1º, inciso I, 209, inciso I, 210 e 214, inciso III, do Regimento Interno do TCU; 
d) aplicar, com fundamento no art. 57 da Lei 8.443/1992 c/c o art. 267 do RI/TCU, multa individual à Sra. Sheila Chaves Gama de Souza (CPF XXX.906.637-XX) , fixando o prazo de quinze dias, a contar das notificações, para que, nos termos do art. 214, inciso III, alínea 'a', do RI/TCU, comprove perante o Tribunal o recolhimento aos cofres do Tesouro Nacional do valor atualizado monetariamente desde a data do acórdão até a data do efetivo recolhimento, se for pago após o vencimento, na forma da legislação em vigor;
e) aplicar, com fundamento no art. 58, inciso I, da Lei 8.443/1992 c/c o art. 268, inciso I, do RI/TCU, multa individual ao Sr. Nelson Roberto Bornier de Oliveira (CPF XXX.418.007-XX) , fixando o prazo de quinze dias, a contar das notificações, para que, nos termos do art. 214, inciso III, alínea 'a', do RI/TCU, comprove perante o Tribunal o recolhimento aos cofres do Tesouro Nacional do valor atualizado monetariamente desde a data do acórdão até a data do efetivo recolhimento, se for pago após o vencimento, na forma da legislação em vigor;
f) autorizar, desde logo, nos termos do art. 28, inciso II, da Lei 8.443/1992 c/c o art. 219, inciso II, do RI/TCU, a cobrança judicial das dívidas caso não atendidas as notificações;
g) autorizar, desde logo, com fundamento no art. 26 da Lei 8.443/1992 c/c o art. 217 do Regimento Interno do TCU, caso seja do interesse dos responsáveis, o parcelamento da dívida em até 36 parcelas mensais, incidindo, sobre cada uma delas, os encargos legais devidos, sem prejuízo de alertálos de que, caso opte por essa forma de pagamento, a falta de comprovação do recolhimento de qualquer parcela implicará o vencimento antecipado do saldo devedor, nos termos do art. 26, parágrafo único, e 59, da Lei 8.443/1992 c/c o art. 217, § 2º, do Regimento Interno do TCU;
h) encaminhar cópia da deliberação ao Procurador-Chefe da Procuradoria da República em Minas Gerais, nos termos do art. 16, § 3º, da Lei 8.443/1992 c/c o art. 209, § 7º, do Regimento Interno do TCU, para adoção das medidas que entender cabíveis, destacando que o inteiro teor da deliberação, incluindo relatório e voto, pode ser consultado no endereço www.tcu.gov.br/acordaos".
Enfim, por intermédio do Exmo. Sr. Procurador Marinus Eduardo De Vries Marsico, o Ministério Público junto ao TCU (MPTCU) anuiu, em sua essência, à aludida proposta da unidade técnica, consignando o seu parecer à Peça 51 nos seguintes termos:
	" (...) O contrato de repasse com vigência inicialmente prevista para o período 14/11/2008 a 30/8/2009 (peça 1, p.33) , depois de sucessivas prorrogações, teve o dia 1/9/2016 estipulado como data limite (peça 1, p. 35 a 49 e 78) . A nosso ver, a prorrogação pela Caixa, por aproximadamente sete anos, do término de uma obra que deveria ter sido executada em menos de um ano é desaconselhável, pois tamanha dilação temporal já consubstanciava indicativo de que o gestor perdeu a capacidade de execução da avença, sem falar que tal decisão passou a comprometer a gestão do prefeito sucessor. 
Em relação à tentativa de a Sra. Sheila transferir a responsabilidade para o Estado do Rio de Janeiro mediante Protocolo de Intenções (peça 38, p. 14-15) , concordamos com a avaliação técnica de que seria necessária a aprovação da Caixa Econômica Federal, o que não houve. Ademais, para que a transferência de responsabilidade fosse validada, a prestação de contas da parcela executada deveria ter sido aprovada pela instituição financeira.
A propósito, a funcionalidade dos trabalhos executados também é outro aspecto que não socorre a ex-prefeita, porquanto tal reconhecimento exige que o responsável apresente elementos comprobatórios que atestem a serventia da parcela executada, o que não se nota no caso em tela.
Com os autos em nosso gabinete, a ex-prefeita entregou os elementos adicionais constantes nas peças 49 e 50, os quais, segundo nossa análise, não justificam o retorno do processo para reanálise da área técnica, tampouco infirmam os fundamentos que sustentam a proposição assentada na derradeira instrução (peça 44) . Além de deixar de apresentar documentos que comprovem a retomada e conclusão das obras (contrato com a empresa responsável pela obra, registro técnico da obra, boletins de medição e pagamento com atesto do fiscal do contrato etc.) , a defendente acostou fotografias e declarações, provas de baixo poder probatório, não se dando sequer ao trabalho de fazer prova de que os declarantes de fato habitam os locais indicados ou de que as fotos efetivamente retratam as localidades que deveriam ser atendidas pelo contrato de repasse.  
Dessa forma, à vista dos elementos contidos nos autos, manifestamo-nos, no essencial, de acordo com a proposta uníssona (peças 44-46) de responsabilização dos ex-prefeitos. A Sra. Sheila Chaves Gama de Souza, visto não ter executado adequadamente o objeto acordado, e seu sucessor, Sr. Nelson Roberto Bornier de Oliveira, por não ter adotado as medidas necessárias para a justa reparação do erário, mesmo existindo o reconhecimento de que a prorrogação excessiva da vigência do contrato de repasse alcançou indevidamente a gestão dele".
	É o Relatório.

8.1. Maria Inês Sobreira de Azevedo (1622-A/OAB-RJ), entre outros, representando Sheila Chaves Gama de Souza.  
8.2. Fabiano Muniz da Silva (CPF 014.749.477-00), entre outros, representando a Prefeitura Municipal de Nova Iguaçu - RJ.

Procurador Marinus Eduardo De Vries Marsico.

TOMADA DE CONTAS ESPECIAL. CAIXA ECONÔMICA FEDERAL. CONTRATO DE REPASSE PARA A DRENAGEM PLUVIAL E A PAVIMENTAÇÃO EM DIVERSOS LOGRADOUROS. EXECUÇÃO APENAS PARCIAL DO OBJETO PACTUADO SEM O SUBSEQUENTE APROVEITAMENTO DA PARCELA ENTÃO EXECUTADA. OMISSÃO DO DEVER DE PRESTAR CONTAS. CITAÇÃO DOS ENTÃO PREFEITOS RESPONSÁVEIS. SUBSISTÊNCIA DO DANO AO ERÁRIO ANTE A AUSÊNCIA DO NEXO CAUSAL ENTRE OS RECURSOS FEDERAIS APORTADOS E OS SUPOSTOS DISPÊNDIOS INCORRIDOS NO AJUSTE. REJEIÇÃO DAS ALEGAÇÕES DE DEFESA. CONTAS IRREGULARES. DÉBITO. MULTA. COMUNICAÇÃO.

TOMADA DE CONTAS ESPECIAL (TCE)

Secretaria do TCU no Estado de Minas Gerais (Sec-MG).

Trata-se de tomada de contas especial instaurada pela Caixa Econômica Federal (Caixa) em desfavor, originalmente, de Sheila Chaves Gama de Souza e de Nelson Roberto Bornier de Oliveira, como então prefeitos de Nova Iguaçu - RJ (gestões: 31/3/2010 a 31/12/2012 e 1º/1/2013 a 31/12/2016, respectivamente) , diante da não consecução dos objetivos pactuados pelo Contrato de Repasse 255.936-96/2008 (Siafi 639467) para a drenagem pluvial e a pavimentação em diversos logradouros no aludido município sob o valor total de R$ 2.371.920,00 por meio do aporte de R$ 1.976.600,00 em recursos federais e de R$ 395.320,00 em recursos da contrapartida municipal, tendo a vigência do ajuste se estendido de 14/11/2008 a 1º/9/2016.
Para a execução, contudo, do objeto pactuado, teria sido efetivamente desbloqueado o montante de R$ 408.918,63 sob as parcelas de R$ 232.461,82, em 12/2/2010, de R$ 142.362,42, em 9/8/2010, e de R$ 34.094,39, em 19/5/2011 (Peça 1, p. 4-6) .	
Diante, todavia, da não consecução dos objetivos pactuados no aludido contrato de repasse e da ausência de devolução dos recursos federais efetivamente desbloqueados, o tomador de contas apontou o dano ao erário sob o valor original de R$ 340.756,64, tendo sugerido a subsequente responsabilização de Sheila Chaves Gama de Souza e de Nelson Roberto Bornier de Oliveira.
No âmbito do TCU, a unidade técnica promoveu a citação dos aludidos responsáveis em face da injustificada inexecução do objeto pactuado ante a ausência de adoção das medidas necessárias para a efetiva conclusão da obra e a falta de funcionalidade da parcela supostamente executada, além da não apresentação da prestação de contas final do ajuste. 
Por conseguinte, os aludidos responsáveis apresentaram as suas defesas, alegando, em síntese, que as obras teriam continuado e até teriam sido parcialmente concluídas, mas, com a impossibilidade de concluir todo o objeto pactuado, o Estado do Rio de Janeiro teria assumido a responsabilidade pela execução do ajuste a partir do 3º termo aditivo ao referido Contrato nº  21/CEL/UGPRF/2009, em 5/7/2012, salientando que, diante da resolução do contrato de repasse pelo governo estadual, o município teria buscado solucionar as pendências junto à Caixa e a ex-prefeita teria, ainda, apresentado as declarações e fotografias com o intuito demostrar a funcionalidade da obra, ao passo que o exprefeito não teria recebido o novo aporte de recursos federais, não tendo promovido a aludida prestação de contas final do ajuste em razão da frustrada tentativa de conclusão dos itens de serviço até o final do seu mandato.
De todo modo, a unidade técnica propôs a rejeição das defesas dos responsáveis para julgar irregulares as suas contas, com a condenação da Sra. Sheila Chaves Gama de Souza ao pagamento do débito apurado nos autos, além de lhe aplicar a multa prevista no art. 57 da Lei nº 8.443, de 1992, sem prejuízo de aplicar a multa prevista no art. 58, I, da mesma lei em desfavor do Sr. Nelson Roberto Bornier de Oliveira, tendo o MPTCU anuído essencialmente a essa proposta.
Incorporo os pareceres da unidade técnica e do Parquet especial a estas razões de decidir, sem prejuízo de pugnar pela condenação de ambos os prefeitos responsáveis ao pagamento do débito apurado nos autos, além da subsequente multa legal, nos termos da Súmula nº 230 do TCU.
A despeito da inclusão, em 5/7/2012, da Secretaria de Obras do Estado do Rio de Janeiro (Seobras) como interveniente-executora no contrato firmado pelo aludido município com a LBQ Engenharia Ltda. e das sucessivas prorrogações do ajuste até 22/4/2015, a aludida empresa não teria cumprido o cronograma acordado e nenhum serviço novo teria sido atestado pela respectiva comissão de fiscalização do governo estadual, de tal modo que a Seobras promoveu a rescisão do referido contrato em 9/12/2015, além de aplicar a multa rescisória contratual sob o valor de R$ 398.092,98 em desfavor da aludida empresa, destacando que essa mesma empresa teria ficado inadimplente em outros três contratos de repasse (CR 237.116-94/2007, CR 255.933-63/2008 e CR 255.935-82/2008) firmados com o município para a execução de obras similares, a despeito de, para além dos Contratos de Repasse 237.116-94/2007 e 255.936-96/2008, a Prefeitura de Nova Iguaçu ter estranhamente firmado com a União pelo menos mais cinco ajustes, entre 2006 e 2008, envolvendo a suposta realização de obras para drenagem e pavimentação no mesmo bairro (São Francisco de Paula) , e, também por isso, foi instaurada a presente tomada de contas especial (Peça 31, p. 24-30, e Peça 38, p. 12-35) .
Essa estranha situação denotaria, então, não apenas a evidência de superposição dos referidos ajustes e de direcionamento das respectivas licitações, mas também a incapacidade de o aludido município gerir mais de R$ 34 milhões repassados pela União para as subjacentes obras de infraestrutura urbana, tendo o MPTCU destacado a longa dilação temporal dos ajustes, com o subjacente comprometimento das sucessoras gestões, a ponto de, em 27/2/2018, o atual prefeito ter solicitado a "realização de um Termo de Ajuste de Conduta" com a LBQ junto ao órgão concedente com vistas a "utilizar o dinheiro público para realizar a conclusão das obras, do que restituir ao Ministério os valores já repassados" (Peça 31, p. 29-30) , reforçando, assim, a comprovação das aludidas irregularidades com o consequente dano ao erário.
Não por acaso, a jurisprudência do TCU é firme no sentido da pessoal responsabilidade do gestor pela comprovação da boa e regular aplicação dos recursos federais recebidos mediante convênio ou instrumentos congêneres, com a efetiva demonstração do necessário nexo causal entre os recursos federais aportados e os dispêndios incorridos no ajuste, submetendo todo aquele que utiliza ou gerencia os recursos públicos ao dever de demonstrar o correto emprego dos valores federais, nos termos dos arts. 70, parágrafo único, e 37, caput, da Constituição de 1988 e do art. 93 do Decreto-Lei nº 200, de 25 de fevereiro de 1967 (v.g. Acórdãos 27/2004, 371/1999 e 384/1998, da 2ª Câmara, Acórdão 92/1999-TCU-Primeira Câmara, e Decisão 667/1995, do Plenário) .
De igual sorte, a execução apenas parcial do referido empreendimento não teria força bastante, por si só, para afastar as evidências de dano ao erário, até porque a jurisprudência do TCU também se firmou no sentido de que não bastaria a mera execução física do objeto pactuado para comprovar a suposta regularidade no manejo dos respectivos recursos federais, devendo ser necessariamente evidenciado, por meio da devida prestação de contas, tanto o aproveitamento da parcela executada quanto o aludido nexo causal, já que o empreendimento poderia ter sido executado pelo eventual emprego de recursos provenientes de outras fontes, com o subjacente desvio ou desperdício dos referidos recursos federais (v.g.: Acórdão 2505/2017-TCU-Primeira Câmara, Acórdãos 3.223/2017 e 597/2019, da 2ª Câmara, e Acórdão 3088/2016-TCU-Plenário) . 
Ocorre, contudo, que o então prefeito (Luiz Lindbergh Farias Filho - gestão: 1º/1/2005 a 30/3/2010) teria firmado o referido contrato de repasse e, durante a sua gestão, o aludido município teria conduzido o referido empreendimento e, posteriormente, recebido o desbloqueio da 1ª parcela dos recursos federais sob o valor de R$ 193.710,43 em 12/2/2010, tendo os dois prefeitos subsequentes (Sheila Chaves Gama de Souza - gestão: 31/3/2010 a 31/12/2012 e Nelson Roberto Bornier de Oliveira - gestão: 1º/1/2013 a 31/12/2016) assumido a responsabilidade sobre o suposto prosseguimento do referido empreendimento, mas, a despeito de terem permanecido à frente do ajuste durante a sua vigência, os aludidos gestores também teriam deixado de adotar as providências cabíveis para assegurar o efetivo cumprimento das metas então pactuadas e, assim, teriam contribuído diretamente para o eventual desperdício dos valores federais aportados em face dos respectivos atos omissivo-comissivos, aí incluída a falta de adoção das providências cabíveis para o resguardo do patrimônio público, nos termos da Súmula nº  230 do TCU.
Bem se vê, no entanto, que a maior parte dos recursos federais (57%) teria sido liberada durante o mandato do prefeito anterior (Luiz Lindbergh Farias Filho) em 12/2/2010, a despeito das seguintes ocorrências:
	(i) as duas primeiras medições teriam sido feitas em agosto e setembro de 2009, com a apresentação das correspondentes notas fiscais sob os valores de R$ 101.325,97 e R$ 131.135,85 em 11/12/2009 e 14/12/2009, respectivamente (Peça 18, p. 5-8 e 11-12) , indicando a execução física de apenas 9,8% do valor total, em sintonia com o Relatório de Acompanhamento do Empreendimento - RAE de 18/1/2010 (Peça 1, p. 50) ;
	(ii) as duas liberações subsequentes teriam sido feitas em 9/8/2010 e 19/5/2011, a partir da apresentação das NF eletrônicas emitidas pela prefeitura em 15/3/2010 e 29/9/2010, respectivamente (Peça 18, p. 1-4) , em face dos RAE emitidos em 28/4 e 27/7/2010 (Peça 1, p. 54-59) , antes de a obra ter sido paralisada com a execução física sob o patamar de 17,24%; e
	(iii) essas últimas liberações teriam ocorrido durante o mandato de Sheila Chaves Gama de Souza, tendo ela firmado também o aludido termo aditivo para transferir a responsabilidade pela conclusão do referido contrato de repasse ao ente político estadual, mas os itens de serviço até então supostamente realizados teriam sido impugnados pela Caixa por meio do Parecer Gidur/RJ nº 2291, de 14/12/2011 (Peça 1, p. 4-6) , ante a falta de funcionalidade do objeto parcialmente executado, tendo essa ausência de funcionalidade sido também assinalada pelo governo estadual (Peça 31, p. 24, e Peça 38, p.34) .  
Por esse prisma, diante da ausência de elementos suficientes para demonstrar a boa e regular aplicação dos recursos federais transferidos, ante a ausência da prestação de contas final do ajuste e a falta comprovação da aludida funcionalidade, além da falta de evidenciação sobre o referido nexo causal, sobressaiu a presunção legal de dano ao erário em face das evidências de desvio ou desperdício dos aludidos valores federais, pois os gestores não teriam evidenciado a necessária regularidade dos subjacentes dispêndios públicos, em desrespeito, assim, ao art. 113 da Lei nº 8.666, de 1993. 
O TCU poderia passar a promover, pois, a adicional citação solidária do anterior prefeito (Luiz Lindbergh Farias Filho) e da LBQ Engenharia Ltda., como beneficiárias dos indigitados pagamentos, mas, no presente momento, essa medida não se mostraria adequada, devendo o Tribunal deixar de promover o suscitado retorno do processo à etapa de instrução para a eventual citação desses adicionais responsáveis, não só porque o presente feito já estaria em plenas condições de julgamento, em face do seu avançado estado de processamento, mas também porque a falta dessas citações não tenderia a resultar em prejuízo aos demais corresponsáveis, já que, em plena sintonia com a jurisprudência do TCU (v.g.: Acórdãos 1.159/2015, 2.263/2015 e 3.039/2015, do Plenário) , a solidariedade passiva foi legalmente erigida em benefício do ente estatal credor, e não das pessoas privadas devedoras, podendo eventualmente essas pessoas ajuizarem a subsequente ação regressiva em desfavor dos demais responsáveis.
Deve ser promovida, então, a pronta condenação solidária de Sheila Chaves Gama de Souza e Nelson Roberto Bornier de Oliveira ao pagamento do débito apurado nos autos, em sintonia com a Súmula nº 230 do TCU, a partir das evidências de dano ao erário pela ausência de comprovação sobre o aludido nexo causal e da referida presunção legal de malversação dos aludidos valores federais, em face, ainda, das seguintes falhas adicionais:
	(i) estranha inclusão do governo estadual na execução do referido ajuste, sem a expressa autorização do concedente federal, resultando no tumultuado emprego superveniente de recursos municipais e estaduais para a suposta conclusão do correspondente empreendimento;
	(ii) parcial execução do referido contrato de repasse, sem a adoção das providências cabíveis para assegurar o efetivo cumprimento das metas então pactuadas, contribuindo, assim, para o evidente desperdício dos valores federais alocados ao empreendimento; e
	(iii) prática dos respectivos atos omissivo-comissivos, com erro grosseiro, ante a eventual execução complementar do objeto pactuado pelo aludido ente municipal ou estadual, salientando, nesse ponto, que a mera execução parcial do ajuste não teria o condão de resultar necessariamente no afastamento do débito efetivamente imputável aos aludidos gestores responsáveis, pois deveriam ter comprovado o referido nexo causal com vistas a afastar a suscitada presunção legal de dano ao erário, nos termos do art. 113 da Lei nº 8.666, de 1993.
Por conseguinte, seja pela falta de prestação de contas final do ajuste, seja pela falta de demonstração do aludido nexo causal, com o atabalhoado tumulto entre os recursos federais, municipais e estaduais, resultando na ausência de efetiva comprovação da boa e regular aplicação dos recursos federais, para além da solidariedade prevista na Súmula nº 230 do TCU, deve-se promover a imediata condenação dos aludidos gestores em débito e em multa.
Não se vislumbra, enfim, a prescrição da pretensão punitiva do TCU no presente caso concreto, já que não houve o transcurso de mais de dez anos entre a ordem para a citação no âmbito do TCU, em 25/1/2018 (Peça 22) , e a data fatal para a prestação de contas final do ajuste, em 31/10/2016 (Peça 1, p. 87) , nos termos do Acórdão 1441/2016-TCU-Plenário.
Eis que, por meio do aludido Acórdão 1.441/2016 proferido pelo Plenário na Sessão Extraordinária de 8/6/2016, o TCU firmou o seu entendimento no sentido de que a prescrição da pretensão punitiva deve seguir a regra geral do prazo decenal, contado a partir do fato, em linha com o art. 205 do Código Civil brasileiro, interrompendo-se a contagem do aludido prazo com a ordem de citação, nos termos do art. 240, caput, da Lei nº 13.105 (Código Processual Civil) , de 2015.
Sem prejuízo, contudo, do respeito a esse entendimento do Tribunal, reitero a minha ressalva já registrada em vários outros julgados do TCU no sentido de que, na ausência de lei específica, o TCU não deveria aplicar qualquer prazo prescricional sobre a referida pretensão punitiva ou, então, na pior das hipóteses, o Tribunal deveria aplicar a regra prescricional fixada pela Lei nº  9.873, de 1999, não só porque ela trata diretamente de prescrição no âmbito do direito administrativo sancionador, mas também porque, entre outras medidas, a aludida lei manda aplicar o prazo prescricional penal, quando a infração administrativa também configure crime, além de determinar expressamente que, no caso de ilícito continuado ou permanente, a contagem do prazo se inicie no dia da cessação do aludido ilícito.
A despeito, então, de registrar essa minha posição pessoal, pugno pela aplicação da multa legal aos referidos responsáveis, submetendo-me, pois, ao entendimento fixado pelo TCU no âmbito do aludido Acórdão 1441/2016-TCU-Plenário.
De todo modo, diante da possível ocorrência de similares irregularidades em outros ajustes, a exemplo da falta de consecução dos objetivos pactuados pelo Contrato de Repasse 2592.0214.606-34/2006 para a pavimentação e a drenagem em diversos logradouros no aludido município, com a subjacente apuração dessa falha no âmbito do TC Processo 014.928/2017-5, a 2ª Câmara do TCU proferiu o Acórdão 2.967/2019 e, além da citação de todos os responsáveis, já determinou a devida diligência junto ao referido município e à Caixa com o intuito de apurar a quantidade total de contratos de repasse e instrumentos congêneres não integralmente executados ou eventualmente paralisados no aludido município, sem prejuízo de destacar que o Contrato de Repasse 2592.0214.606-34/2006 destinava-se à execução das obras de pavimentação e drenagem, durante o período de 14/11/2008 a 4/9/2016, e o referido contrato de repasse avaliado no âmbito do aludido TC Processo 014.928/2017-5 também se destinava a obras de pavimentação e drenagem, durante o período de 29/2/2006 a 23/10/2010, tendo, aí, a 2ª Câmara do TCU prolatado o referido Acórdão 2.967/2019 no sentido de, entre outras medidas, determinar a citação de todos os gestores então responsáveis.
Por tudo isso, entendo que, no presente momento, o TCU deve julgar irregulares as contas de Sheila Chaves Gama de Souza e Nelson Roberto Bornier de Oliveira, nos termos do art. 16, III, "a", "b" e "c", da Lei nº 8.443, de 1992, para condená-los solidariamente ao pagamento do débito apurado nos autos, além de lhes aplicar, individualmente, a multa prevista no art. 57 dessa lei.
Ante o exposto, voto pela prolação do Acórdão ora submetido a este Colegiado.
TCU, Sala das Sessões, em 16 de julho de 2019.
Ministro-Substituto ANDRÉ LUÍS DE CARVALHO 
Relator